ACORDAO-COMPLETO-2518388

ACÓRDÃO 2663/2021 ATA 44/2021 - PLENÁRIO

VISTOS, relatados e discutidos estes autos de representação, com pedido de medida cautelar, formulada pelo Ministério Público Federal e pelo Ministério Público de Contas de Pernambuco acerca de possíveis irregularidades que possam ocorrer na utilização, por parte do Governo do Estado de Pernambuco, de recursos do Fundo de Manutenção e Desenvolvimento da Educação Básica e de Valorização dos Profissionais da Educação (Fundeb) para pagamentos de pensões e aposentadorias;
ACORDAM os Ministros do Tribunal de Contas da União, reunidos em Sessão de Plenário, diante das razões expostas pelo Relator, em:
9.1. conhecer da representação, satisfeitos os requisitos de admissibilidade previstos nos artigos 235 e 237, incisos I e IV, do Regimento Interno deste Tribunal e no artigo 103, § 1º, da Resolução-TCU 259/2014;
9.2. determinar, cautelarmente, nos termos do artigo 276, caput, do Regimento Interno do TCU, ao Estado de Pernambuco:
9.2.1. que não utilize, de forma direta ou indireta (como a Dotação Orçamentária Especial - DOE) , recursos do Fundeb para pagamento de aposentadorias e pensões do regime próprio de previdência do Estado de Pernambuco;
9.2.2. que não contabilize dentro dos gastos computados para manutenção e desenvolvimento do ensino, de forma direta ou indireta (como a Dotação Orçamentária Especial - DOE) , as despesas com aposentadorias e pensões do regime próprio de previdência do Estado de Pernambuco;
9.3. determinar ao Fundo Nacional de Desenvolvimento da Educação (FNDE) , cautelarmente, nos termos do artigo 276, caput, do Regimento Interno do TCU, que não considere válida a contabilização no Sistema de Informações sobre Orçamentos Públicos em Educação (SIOPE) , pelo Estado de Pernambuco, de despesas com pagamentos de aposentadorias e pensões do regime próprio de previdência estadual, realizados de forma direta ou indireta (como a Dotação Orçamentária Especial - DOE) , para fins de atingimento do percentual mínimo de 25% de gastos para a educação exigidos pelo art. 212 da Constituição Federal;
9.4. determinar a oitiva, nos termos do artigo 276, § 3º, do RI/TCU, do Governo do Estado de Pernambuco, para que se manifeste, no prazo de 15 (quinze) dias, acerca dos elementos constantes da representação, especialmente sobre:
9.4.1. os impactos de eventuais decisões deste Tribunal dirigidas a órgãos e/ou entidades federais (ou ao próprio Estado de Pernambuco) das quais resultem a aplicação àquele ente federado das restrições constantes dos artigos 13, § 4º, e 38, § 1º, da Lei 14.113/2020, em decorrência da prática de classificar gastos com aposentadorias e pensões como manutenção e desenvolvimento do ensino, contrariando o art. 212, § 7º, da Constituição Federal, e os arts. 25 e 29, inciso II, da Lei 14.113/2020, combinados com os artigos 70 e 71 da Lei 9.394/1996 (LDB) , e/ou da falta de adequada declaração daqueles dados ao FNDE, via Siope;
9.4.2. razões pelas quais não preencheu, no exercício de 2021, as informações requeridas no Siope, dada a obrigação constante do art. 38, caput e § 1º, e do art. 13, § 4º, da Lei 14.113/2020;
9.4.3. montante efetivamente previsto para o pagamento de aposentadorias e pensões que, no exercício de 2021, pretenda ser reconhecido como despesas de "manutenção e desenvolvimento do ensino" de que tratam os artigos 212 e 212-A da Constituição Federal pelo Estado de Pernambuco;
9.5. realizar diligência, com fundamento no art. 157 do RI/TCU, ao Fundo Nacional de Desenvolvimento da Educação (FNDE) , para que, no prazo de quinze dias, informe a este Tribunal:
9.5.1. as medidas já adotadas e/ou em curso para fiscalizar o cumprimento da obrigação imposta aos entes federados de utilizar o Siope para prestar informações sobre o Fundeb, nos moldes estabelecidos no art. 38 da Lei 14.113/2020, bem como para dar concretude às consequências previstas no § 1º daquele artigo e no § 4º do art. 13 da mesma Lei, em caso de eventuais inadimplementos, associadas com a vedação ao recebimento de transferências voluntárias, à realização de operações de crédito e ao recebimento de complementação-VAAT ao Fundeb;
9.5.2. eventuais dificuldades enfrentadas pela Autarquia para implementar as medidas necessárias para dar efetividade às hipóteses legais citadas no subitem anterior;
9.5.3. as medidas já adotadas e/ou em curso no FNDE visando a expurgar do cálculo de "manutenção e desenvolvimento do ensino" eventuais despesas com aposentadorias e pensões, dada a vedação do § 7º do art. 212 da Constituição Federal, replicada no art. 29, inciso II, da Lei 14.113/2020; 
9.5.4. o histórico de entrega de declarações ao Siope por parte do Estado de Pernambuco nos últimos cinco exercícios (2017-2021) , informando, ainda, eventuais decisões judiciais e/ou administrativas que, eventualmente, autorizem a inadimplência do ente federado;
9.5.5. quaisquer outras considerações que julgue pertinentes ao adequado julgamento desta representação;
9.6. realizar diligência, com fundamento no art. 157 do RI/TCU, à Secretaria do Tesouro Nacional (STN) , para que, no prazo de quinze dias, informe as medidas já adotadas e/ou em curso para dar efetividade, no âmbito de suas competências, à regra do § 1º do art. 38 da Lei 14.113/2020, que veda a realização de operações de crédito e de transferências voluntárias a entes federados que estejam inadimplentes com a obrigação de preencher o Siope, especialmente no que diz respeito às informações constantes do Sistema Auxiliar de Informações para Transferências Voluntárias (Cauc) ;
9.7. encaminhar cópia integral da presente decisão aos representantes bem como:
9.7.1. ao Governo do Estado de Pernambuco;
9.7.2. ao Fundo Nacional de Desenvolvimento da Educação (FNDE) ; 
9.7.3. à Secretaria do Tesouro Nacional (STN) ;
9.8. encaminhar cópia da representação inicial (peça 1) e do presente acórdão, acompanhado do relatório e do voto que o fundamentam, ao Procurador-Geral da República, para que tenha ciência dos fatos e adote as providências que entender cabíveis.

Representação sobre possíveis irregularidades, no Estado de Pernambuco, em relação ao cômputo do mínimo de recursos para aplicação em ações de manutenção e de desenvolvimento do ensino, além da utilização de recursos do Fundeb para pagamento de aposentados e pensionistas

Fundo Nacional de Desenvolvimento da Educação; Governo do Estado de Pernambuco.

3. Interessados/Responsáveis: não há.

13.1. Ministros presentes: Bruno Dantas (na Presidência), Walton Alencar Rodrigues (Relator), Benjamin Zymler, Augusto Nardes, Raimundo Carreiro e Jorge Oliveira.
13.2. Ministros-Substitutos convocados: André Luís de Carvalho e Weder de Oliveira.

ACORDAO-COMPLETO-2522700

Acórdão 690/2022 - Plenário

ACORDAO-COMPLETO-2538034

Acórdão 1624/2022 - Plenário

WALTON ALENCAR RODRIGUES

Adoto, como relatório, a instrução de peça 10, que contou com a anuência do corpo diretivo da SecexEducação, acrescida das considerações feitas pelo Representante do Ministério Público (peça 14) :
Instrução do Auditor da SecexEducação (peça 10) : 
INTRODUÇÃO
	Cuidam os autos de representação conjunta do Ministério Público Federal e do Ministério Público de Contas de Pernambuco a respeito de possíveis irregularidades ocorridas no Governo do Estado de Pernambuco, relacionadas à utilização continuada de recursos do Fundo de Manutenção e Desenvolvimento da Educação Básica e de Valorização dos Profissionais da Educação (Fundeb) para o pagamento de aposentadorias e pensões daquele ente federado, na ordem aproximada de R$ 1 bilhão por exercício, com arrimo em resolução do Tribunal de Contas do Estado de Pernambuco (TCE/PE) contrária às normas de regência e à jurisprudência deste Tribunal e do Poder Judiciário.
2.	Em decorrência da aventada utilização irregular do Fundeb, os representantes elencaram ainda, como possíveis irregularidades, o registro de dados incorretos no Sistema de Informações sobre Orçamentos Públicos em Educação (Siope) , gerido pelo FNDE, e o cômputo ilegal daquelas despesas para fins de comprovação de investimento mínimo em educação de que trata o art. 212 da Constituição Federal. 
EXAME DE ADMISSIBILIDADE
3.	Inicialmente, deve-se registrar que a representação preenche os requisitos de admissibilidade constantes do art. 235 do Regimento Interno do TCU, haja vista a matéria ser de competência do Tribunal, referir-se a responsável sujeito a sua jurisdição, estar redigida em linguagem clara e objetiva, conter nome legível, qualificação e endereço do representante, bem como se encontrar acompanhada do indício concernente à irregularidade ou ilegalidade.
4.	Além disso, o Ministério Público Federal e o Ministério Público de Contas de Pernambuco possuem legitimidade para representar ao Tribunal, consoante disposto, respectivamente, nos incisos I e III do art. 237 do RI/TCU.
5.	Ainda, conforme dispõe o art. 103, § 1º, in fine, da Resolução - TCU 259/2014, verifica-se a existência do interesse público no trato da suposta irregularidade/ilegalidade, pois a eventual aplicação de recursos do Fundeb em áreas não compreendidas no conceito legal de "manutenção e desenvolvimento do ensino (MDE) ", incluindo gastos previdenciários, poderia, em tese, causar prejuízo à política pública custeada por aquele fundo.
6.	Dessa forma, a representação poderá ser apurada, para fins de comprovar a sua procedência, nos termos do art. 234, § 2º, segunda parte, do Regimento Interno do TCU, aplicável às representações de acordo com o parágrafo único do art. 237 do mesmo RI/TCU.
EXAME SUMÁRIO
7.	Presentes os requisitos de admissibilidade, tem-se que a complementação anual da União ao Estado de Pernambuco nos últimos anos alcança cifra anual aproximada de R$ 200 milhões, indicando alta materialidade.
8.	A seu turno, os fatos narrados pelos representantes apontam efetivo risco de utilização irregular de recursos do Fundeb, bem como de subdimensionamento da aplicação mínima em despesas de manutenção e desenvolvimento do ensino (MDE) e de falta de transparência, com importantes prejuízos para a educação básica, o que também demonstra a relevância do tema, em face das consequências negativas para o público-alvo da política educacional.
9.	Desse modo, nos termos do art. 106 da Resolução TCU 259/2014, pode-se dizer que os fatos noticiados na representação portam materialidade, risco e relevância que justificam o prosseguimento do feito.
EXAME TÉCNICO
Síntese da representação:
10.	Preliminarmente, para demonstrar a admissibilidade do pleito, os representantes enfatizaram o paralelo da irregularidade com a apurada por este tribunal no TC Processo 012.379/2021-2, que cuida de representação de órgãos análogos do Estado do Maranhão (MPF no Maranhão e MP de Contas do Maranhão) e de objeto semelhante ao destes autos. 
11.	No referido processo, o Tribunal, por intermédio do Acórdão 1039/2021-TCU-Plenário (Min. Walton Alencar Rodrigues) , conhecendo da representação e acatando seus fundamentos, adotou medida cautelar para impedir a utilização irregular de recursos de precatórios derivados do sucesso de ações judiciais alicerçadas na alegação de insuficiência de complementação da União ao extinto-Fundef (precatórios do Fundef) . Naquela oportunidade, tratava-se mais precisamente de proibir o pagamento a profissionais do magistério de que cuida o art. 7º, parágrafo único, da Lei 14.057/2020, até a decisão de mérito daquele processo, dada a falta de regulamentação sobre o tema.
12.	No campo da competência, os representantes alegaram que o TCU tem legitimidade para atuar porque: i) se trata de ente federado que recebe, a título de complementação da União ao Fundeb, montante anual aproximado de R$ 200 milhões; ii) o Siope é sistema mantido pelo MEC e pelo FNDE (órgão e autarquia federais) cuja fidedignidade das informações resta prejudicada quando da inserção de dados falseados, como no caso relatado nesta representação e iii) não se cogita conflito de competência com o TCE/PE, tampouco se questiona, nesta instância, a validade, vigência ou eficácia da Resolução daquele Tribunal de Contas, mas tão somente se busca que o Governo do Estado de Pernambuco não se escuse na referida norma para se abster de cumprir as obrigações estabelecidas pela Constituição Federal e pelas correspondentes leis federais.
13.	No mérito, os representantes elencaram possíveis irregularidades cometidas pelo Estado de Pernambuco (com arrimo em norma do TCE/PE) , materializadas i) pela destinação irregular de recursos do Fundeb para o pagamento de aposentadorias e pensões daquele ente federado, contrariando a vedação do art. 212, § 7º, da Constituição Federal, inserido pela Emenda Constitucional 108/2020, c/c o art. 29, incisos I e II, da Lei 14.113/2020 (regulamento do novo Fundeb) , e com os arts. 70 e 71 da Lei 9.394/1996 (LDB) ; ii) pelos consequentes registro e divulgação irregular de dados no Siope e iii) pela prática de computar as referidas despesas como MDE, para fins de cálculo da aplicação mínima em ensino de que trata o art. 212, caput, da Constituição, em dissonância com a jurisprudência do STF. 
14.	Em relação ao STF, citaram-se como exemplos os seguintes julgamentos da Corte Suprema:
	a) ADI 5719/SP (Ministro Edson Fachin) : declarou inconstitucionais dispositivos da Lei Complementar 1.010/2007 do Estado de São Paulo que autorizava o cômputo de gastos previdenciários (inclusive de cobertura de déficits dos respectivos fundos) para fins de cálculo do cumprimento de vinculações constitucionais e legais em áreas específicas (incluindo educação) ;
	b) ADI 5691/ES (Ministra Rosa Weber) , julgado em 19/10/2020: declarou inconstitucional resolução do Tribunal de Contas do Estado do Espírito Santo (TCE/ES) que, a exemplo da norma do TCE/PE inquinada, também estabelecia critério próprio - e contrário à legislação federal - para delimitação do conceito de "despesas com MDE", admitindo a inclusão de gastos com aposentadorias e pensões;
	c) ADI 6049/GO (Ricardo Lewandowski) : em decisão monocrática, publicada em 31/1/2019, o relator determinou a suspensão da eficácia de lei estadual de Goiás que classificava as despesas com servidores inativos como MDE.
15.	Destacou-se, ademais, que algumas das decisões foram adotadas pelo STF, inclusive, antes da promulgação da Emenda Constitucional 108/2020, que, ao inserir o § 7º no art. 212 da Constituição Federal, vedou expressamente que despesas com aposentadorias e pensões fossem classificadas como aplicações em MDE.
16.	Nas decisões apresentadas, verifica-se que essa anterioridade de entendimento do STF em relação à vedação expressa que somente restou positivada quando da promulgação do referido dispositivo constitucional se justificou principalmente porque, entre outros motivos, aquela Corte Suprema opôs a impossibilidade de os governos locais disporem acerca da definição de MDE em contrariedade com o alcance delimitado pelos artigos 70 e 71 da LDB, dada a competência privativa da União para legislar sobre diretrizes e bases da educação nacional (art. 21, XXIV, da CF) .
17.	Mesmo quanto à competência concorrente, o STF considerou que, ao editar a LDB, a União exerceu plenamente a sua prerrogativa de estabelecer normas gerais sobre o tema "educação", nos moldes autorizados pela Constituição Federal. Por essa razão, na visão da Corte Suprema, não seria mais possível conferir eficácia a leis locais contrárias a suas disposições, no que tange a normas gerais, conforme lógica preconizada pelo art. 24, inciso IX, e §§ 1º a 4º, da CF.
18.	Quanto ao Siope, administrado pelo FNDE, os representantes informaram que o Estado de Pernambuco é uma das unidades da federação que não apresentaram a competente declaração no exercício de 2021 (ano a partir do qual a resolução do TCE/PE passou a viger) , em prejuízo à publicidade necessária para os órgãos de controle, os formuladores de políticas públicas e a sociedade em geral, especialmente para estudiosos da educação que se valem das informações prestadas como subsídios de suas pesquisas.  Aventou-se, ainda, que tal inércia poderia decorrer do fato de que o Estado, efetivamente, utiliza recursos vinculados à educação para custear aposentadorias e pensões.
19.	Além da citada necessidade de transparência, destacou-se que a obrigação do preenchimento das informações do Siope decorre de impositivos legais e infralegais, mais precisamente do art. 48, §§ 1º, inciso II, e 2º, da Lei de Responsabilidade Fiscal, da Portaria/MEC 844/2008 e da seguinte disposição do regulamento do novo Fundeb, materializado pela Lei 14.113/2020:
 Art. 38.  A verificação do cumprimento dos percentuais de aplicação dos recursos do Fundeb, estabelecidos nos arts. 212 e 212-A da Constituição Federal, em ações de manutenção e de desenvolvimento do ensino, nas esferas estadual, distrital e municipal, será realizada por meio de registro bimestral das informações em sistema de informações sobre orçamentos públicos em educação, mantido pelo Ministério da Educação.
§ 1º A ausência de registro das informações de que trata o caput deste artigo, no prazo de até 30 (trinta) dias após o encerramento de cada bimestre, ocasionará a suspensão das transferências voluntárias e da contratação de operações de crédito, exceto as destinadas ao refinanciamento do principal atualizado da dívida mobiliária, até que a situação seja regularizada. (grifou-se) 
20.	Quanto à sistemática de registro, informaram que o Estado de Pernambuco utiliza a rubrica classificada como Dotação Orçamentária Específica (DOE) para registrar as despesas associadas com a cobertura do déficit de seu fundo de previdência, que o montante da DOE apurado serve para fins de comprovação da aplicação mínima em educação de que trata o art. 212 da CF e que tal rubrica apresentou os seguintes saldos desde o ano de 2018:
Exercício Financeiro	Valor DOE considerado no demonstrativo do MDE (R$) 
2018	873.925.314,74
2019	1.085.752.228,16
2020	1.103.556.070,66
21.	Em relação ao orçamento de 2021, enfatizaram que, do universo de recursos previstos para a educação do Estado de Pernambuco (R$ 6,5 bilhões) , parcela relevante será destinada à DOE (R$ 1,2 bilhão) , ou seja, serão utilizados para o financiamento de custos previdenciários.
22.	No que se refere à atuação do TCE/PE tida por irregular, informaram que o referido Tribunal de Contas, em 19/7/2021, flexibilizou a vedação associada com gastos de aposentados e pensionistas pelos próximos três anos (2021, 2022 e 2023) , por intermédio da Resolução 134/2021 (peça 3) , que modificou a Resolução 5/2001, para inserir o seguinte dispositivo:
Art. 2º (...) 
Parágrafo único. No âmbito do Estado de Pernambuco, a exclusão do pagamento das despesas referidas no artigo 1º para verificação do cumprimento da exigência do artigo 212 da Constituição Federal poderá ser efetivada gradativamente na proporção de, no mínimo, um terço ao ano, a partir do exercício financeiro de 2021. (grifou-se) 
23.	Ponderaram, ademais, que a prática de utilizar recursos vinculados da educação para o financiamento da previdência estadual é prática recorrente do Governo do Estado de Pernambuco, conforme indicado em nota do Sindicato de Professores de Pernambuco (Sintepe) , e que o próprio Poder Executivo reconheceu que, apenas no exercício de 2021, utilizará recursos da ordem de R$ 1 bilhão para custear essas despesas. 
24.	Informaram, adicionalmente, que, em face dessas irregularidades, o MPF instaurou o procedimento de acompanhamento 1.26.000.002366/2021-94 (peça 4) , no qual estuda a adoção de providências como a expedição de recomendações e a eventual representação por inconstitucionalidade ao Procurador-Geral da República.
25.	Por fim, apresentou o seguinte requerimento:
Pelo exposto, respeitosamente, os representantes requerem ao Excelentíssimo Senhor Ministro-Relator:
I - a expedição de medida cautelar urgente e monocrática, inaudita altera pars, para determinar ao Estado de Pernambuco que não utilize, de forma direta ou indireta (como a Dotação Orçamentária Especial - DOE) , recursos do FUNDEB, inclusive os oriundos do Tesouro Estadual fora da complementação da União, para pagamento de aposentadorias e pensões do regime próprio de previdência de Pernambuco;
II - medida cautelar urgente e monocrática, inaudita altera pars, para determinar ao Estado de Pernambuco que não informe ao SIOPE do FNDE, nos gastos computados para manutenção e desenvolvimento do ensino (art. 212 CF) , de forma direta ou indireta (como a Dotação Orçamentária Especial - DOE) , os gastos com aposentadorias e pensões do regime próprio de previdência do Estado de Pernambuco;
III - medida cautelar urgente e monocrática, inaudita altera pars, para determinar ao FNDE, mantenedor do Sistema SIOPE, que não receba do Estado de Pernambuco, dentro dos gastos de 25% para a educação exigidos pelo art. 212 da Constituição Federal, dados com gastos no pagamento de aposentadorias e pensões do regime próprio de previdência estadual, realizados de forma direta ou indireta (como a Dotação Orçamentária Especial - DOE) ;
IV - oficiar ao FNDE, ante a inadimplência do Estado de Pernambuco na alimentação do sistema SIOPE durante todo o exercício de 2021 até o presente, para informar sobre as providências adotadas pelo FNDE, ante ao texto do art. 38, § 1º, da Lei Federal 14.113/2020 (Lei do Novo FUNDEB) , que determina a aplicação de sanções ao estado-membro inadimplente ao SIOPE;
V - instaurar tomada de contas especial para apurar possível utilização de recursos do FUNDEB, nos últimos cinco exercícios, para suposto pagamento de aposentadorias e pensões do regime próprio de previdência do Estado de Pernambuco, determinando, se for o caso, a recomposição pelo Tesouro Estadual da conta-FUNDEB do Estado de Pernambuco;
Análise:
26.	De início, percebe-se que os requerimentos se organizam nestes três eixos: i) adoção de medida cautelar para: i.1) impedir que o Estado de Pernambuco continue utilizando recursos do Fundeb, ainda que origem estadual, para o pagamento de aposentadorias e pensões de seu regime próprio de previdência; i.2) impedir que o Governo do Estado de Pernambuco, ao preencher o Siope, classifique tais despesas como MDE e i.3) impedir que o FNDE, como mantenedor do Siope, aceite que tais despesas sejam inseridas no sistema dentro dos gastos de 25% para a educação exigidos pelo art. 212 da Constituição Federal; ii) oficiar o FNDE para que a Autarquia informe as medidas adotadas em face do Governo do Estado de Pernambuco, tendo em vista a inadimplência do ente federado em preencher o Siope no exercício de 2021 e as sanções previstas para tais casos no art. 38, § 1º, da Lei Federal 14.113/2020 (Lei do Novo FUNDEB) e iii) autuar tomadas de contas especiais para buscar a recomposição do Fundeb na proporção dos recursos utilizados para o pagamento de aposentadorias e pensões com recursos daquele Fundo por parte do Governo do Estado de Pernambuco.
27.	Na sequência, o tratamento desses tópicos se subdivide nestas duas subseções: "Pedido Cautelar" e "Aprofundamento da análise das irregularidades".
Pedido cautelar
28.	Consoante o art. 276 do Regimento Interno/TCU, o relator poderá, em caso de urgência, de fundado receio de grave lesão ao Erário, ao interesse público, ou de risco de ineficácia da decisão de mérito, de ofício ou mediante provocação, adotar medida cautelar, determinando a suspensão do procedimento impugnado, até que o Tribunal julgue o mérito da questão. Tal providência deverá ser adotada quando presentes os pressupostos do fumus boni iuris e do periculum in mora.	
29.	Analisando os elementos da inicial, verifica-se que, a despeito da presença daqueles pressupostos, afigura-se o periculum in mora ao reverso, razão pela qual não se propõe a adoção da medida cautelar constante do pedido, conforme justificativa a seguir. 
 30.	Primeiro, no que toca o fumus boni iuris, não há dúvida quanto à irregularidade da utilização de recursos do Fundeb para o pagamento de aposentadorias e pensões, ainda que associadas com inativos oriundos da educação básica, pois, conforme bem pontuado pelos representantes, a partir da promulgação da EC 108/2020, a Constituição Federal passou a ostentar, por seu art. 212, § 7º, proibição expressa quanto à classificação das referidas despesas como MDE, tanto para fins de cálculo da aplicação mínima em educação (art. 212) , quanto para a delimitação do rol de despesas custeáveis com recursos do Fundeb (art. 212-A) . 
31.	A seu turno, ao regulamentar aquele Fundo, a Lei 14.113/2020 (art. 29) replicou a regra constitucional, enfatizando a vedação de financiamento de despesas não compreendidas no conceito de MDE, nos termos do art. 71 da Lei 9.394/1996 (inciso I) , e, mais precisamente, proibindo o "pagamento de aposentadorias e de pensões, nos termos do § 7º do art. 212 da Constituição Federal".
32.	Conforme assinalado pelos representantes, mesmo antes do advento da EC 108/2020, tais gastos, ainda que não fossem vedados nominalmente, já não poderiam ser custeados com recursos do Fundeb, tampouco comporem o rol de despesas aptas a comprovar a aplicação constitucional mínima em educação, dada a seguinte disposição da LDB:
Art. 71. Não constituirão despesas de manutenção e desenvolvimento do ensino aquelas realizadas com:
VI - pessoal docente e demais trabalhadores da educação, quando em desvio de função ou em atividade alheia à manutenção e desenvolvimento do ensino. (grifou-se) 
33.	Veja-se que, nas duas hipóteses (desvio de função e atividades alheias à MDE) , a norma busca evitar que recursos da educação sejam direcionados a profissionais que, ainda que originalmente vinculados àquela política pública, não estejam mais exercendo atividades por intermédio das quais possam efetivamente contribuir para o alcance de seus objetivos.
34.	Da mesma forma, não há como ser estabelecido nexo de causalidade entre os pagamentos de servidores inativos e seus pensionistas e resultados educacionais. Logo, a despeito da dignidade do tema "previdência", tal despesa estatal não pode ser considerada como MDE.
35.	Essa foi a razão por que, mesmo antes da promulgação da EC 108/2020, o STF já vinha declarando inconstitucionais normas locais que preconizassem entendimento distinto, especialmente ante a competência constitucional da União para legislar sobre o tema, quer seja privativa (diretrizes e bases da educação nacional, art. 22, XXIV) , quer seja concorrente (normas gerais sobre educação, art. 24, IX) .  
36.	Na mesma linha, o FNDE, no documento "perguntas frequentes do Fundeb", também já explicitava, mesmo antes da EC 108/2020, a proibição fundamentada na LDB, nestes termos :
Os recursos do Fundeb podem ser utilizados para pagamento de inativos?
Não. Na legislação vigente não há tratamento expresso sobre o assunto. A Lei 9.394/96 (LDB) não prevê essa despesa no rol das despesas admitidas como sendo de manutenção e desenvolvimento do ensino (como fazia a legislação anterior) , mas também não consta do elenco das despesas proibidas. Daí o impedimento de se utilizar recursos do Fundeb para pagamento de inativos. 
Nos Estados e Municípios onde, excepcionalmente, estejam sendo utilizados recursos da educação (exceto recursos do Fundeb, cuja utilização não é permitida nessa finalidade) para esse fim, a maioria dos Tribunais de Contas entende que o pagamento dos inativos originários do respectivo sistema de ensino deve ser eliminado do cômputo dos gastos com a manutenção e desenvolvimento do ensino, situação em que deverão ser apresentados planejamento e regulamentação formal nesse sentido. Assim, recomenda-se consultar o respectivo Tribunal de Contas sobre o assunto. (grifou-se) 
37.	Ressalta-se que o próprio TCE/PE, por intermédio da Resolução 134/2021 (peça 3) , ao autorizar o diferimento da vedação, facultando aos entes federados sob sua jurisdição diminuir a classificação irregular ora tratada na ordem de "um terço" a cada ano, a partir de 2021, reconheceu, em suas considerações de suporte, o caráter inconstitucional da prática, ainda que associando tal entendimento apenas ao período posterior à promulgação da EC 108/2020.
38.	Quanto ao período anterior, aquele Tribunal entendeu que se presumia constitucional o art. 6º da Lei Complementar 43/2002 do Estado de Pernambuco que reconhecia como MDE despesas com aposentados e pensionistas.
39.	Por esse motivo, propugnou pela necessidade de oferecer período de transição para que seus jurisdicionados pudessem se adequar à nova realidade trazida pela EC 108/2020. 
40.	Quanto ao periculum in mora, a ausência de pronta intervenção do TCU pode permitir novas infrações do Governo do Estado de Pernambuco, consistentes na utilização indevida de recursos do Fundeb e na prestação de informações distorcidas ao Siope.
41.	Passa-se agora à explanação acerca das razões por que se considera presente o periculum in mora ao reverso e, por consequência, não se propõe o deferimento da medida cautelar. 
42.	Primeiro, do que se extrai da inicial, não se trata de irregularidade nova, ainda que repelida de forma mais veemente pela recente promulgação da EC 108/2020, mas, ao contrário, de praxe adotada pelo Estado de Pernambuco pelo menos desde 2002, com o advento da Lei Complementar 43/2002, conforme a seguinte justificativa da Resolução TCE/PE 134/2021 (peça 3) :
CONSIDERANDO que a Resolução TC nº 05, de 05 de setembro de 2001, estabelece que não constituem despesas com manutenção e desenvolvimento do ensino, para fins de demonstração do atendimento ao artigo 212 da Constituição Federal, as despesas com o pagamento de aposentadorias, pensões e outros benefícios previdenciários a servidores públicos, estatutários ou não, mesmo daqueles oriundos dos quadros do magistério;
CONSIDERANDO que, diferentemente da Resolução TC nº 05, de 05 de setembro de 2001, o artigo 6º da Lei Complementar Estadual nº 43, de 02 de maio de 2002 estabeleceu que constituem despesas do Estado com manutenção e desenvolvimento do ensino, para fins de demonstração do atendimento ao disposto no artigo 212 da Constituição Federal a dotação orçamentária específica de que tratam o inciso VII do artigo 62 e o caput do artigo 63 da Lei Complementar nº 28, de 14 de janeiro de 2000, referente ao pessoal docente e aos demais profissionais de educação em gozo de benefício previdenciário, inclusive seus pensionistas;
 (...) 
CONSIDERANDO que o § 7º do artigo 212 da Constituição Federal, incluído pela Emenda Constitucional nº 108, de 26 de agosto de 2020, consagrou o entendimento no sentido da vedação do uso dos recursos destinados à manutenção e desenvolvimento do ensino para pagamento de aposentadorias e de pensões;
CONSIDERANDO que a presunção de constitucionalidade do artigo 6º da Lei Complementar Estadual nº 43, de 02 de maio de 2002, durante o período compreendido entre a edição da norma e o posicionamento do STF e da Emenda Constitucional nº 108, de 26 de agosto de 2020, implicou a observância pelo Estado de Pernambuco do normativo estadual; 
 (...) 
CONSIDERANDO que este TCE-PE compreende a necessidade de, para fins de fiscalização, de avaliação e de controle das despesas com educação na esfera estadual, fixar período de transição razoável, proporcional, responsável e eficiente, objetivando não permitir despesas desarrazoadas e executadas sem planejamento adequado, com evidente sacrifício de outros bens da vida constitucionalmente protegidos, (grifou-se) 
43.	Percebe-se, portanto, a inadequação de este Tribunal determinar, cautelarmente, que seja interrompida uma prática que, de longa e sistemática, levou o TCE/PE, que tem um conhecimento muito mais próximo das finanças dos entes federados sob sua jurisdição, a propugnar pela necessidade de um período de transição. 
44.	Ademais, considera-se adequado que a situação em análise não seja tratada cautelarmente, mas sim que se aprofunde seu exame, de modo a amadurecer o juízo do Tribunal sobre a matéria e a alcançar não só a relação do FNDE com o Estado de Pernambuco, mas sim o tratamento transversal a ser dispensado pela Autarquia daqui por diante a todos os entes obrigados ao preenchimento do Siope, à luz das inovações trazidas pelo novo regulamento do Fundeb (Lei 14.113/2020) , especialmente no que diz respeito à obrigatoriedade de preenchimento do Siope de que trata o art. 38 daquela norma.
45.	Sob outro ângulo, a despeito de que, no exame de admissibilidade desta instrução, se reconheceu a competência do Tribunal para tratar sobre a matéria, ressalta-se que tal competência não se dá de forma exclusiva, mas sim em concorrência com o TCE/PE, dada a natureza híbrida dos recursos, com preponderância da fonte estadual, numa relação aproximada de 90% contra 10% de complementação da União.
46.	Para ilustrar a assertiva, informa-se que, no Relatório Resumido de Execução Orçamentária do Estado de Pernambuco referente ao 1º bimestre deste ano, consta a seguinte previsão atualizada das receitas do Fundeb para 2021 (peça 9, p. 20) : R$ 2,2 bilhões em impostos e transferências de impostos e R$ 239 milhões de complementação da União (os recursos da complementação representam, aproximadamente, 11% da totalidade) . 
47.	Diante da exposição, propõe-se que seja indeferido o requerimento de medida cautelar, inaudita altera pars, formulado pelo Ministério Público Federal no Estado de Pernambuco e pelo Ministério Público de Contas do Estado de Pernambuco.
Aprofundamento da análise das irregularidades
48.	A despeito do entendimento de que o TCU não pode, diretamente, desconstituir os efeitos da norma do TCE/PE, remanesce a necessidade de analisar as implicações da prática adotada de forma contínua no Estado de Pernambuco nos relacionamentos estabelecidos com órgãos federais e entidades, mais precisamente no que diz respeito a transferências voluntárias e contratações de operações de crédito.
49.	Nesse campo, apresentam-se duas condicionantes inafastáveis para que a União transfira voluntariamente recursos aos demais entes federados ou autorize a contratação de operações de crédito, sendo a primeira delas posta no seguinte dispositivo da Lei de Responsabilidade Fiscal:
Art. 25. Para efeito desta Lei Complementar, entende-se por transferência voluntária a entrega de recursos correntes ou de capital a outro ente da Federação, a título de cooperação, auxílio ou assistência financeira, que não decorra de determinação constitucional, legal ou os destinados ao Sistema Único de Saúde.
§ 1º São exigências para a realização de transferência voluntária, além das estabelecidas na lei de diretrizes orçamentárias:	
b) cumprimento dos limites constitucionais relativos à educação e à saúde;
§ 3º Para fins da aplicação das sanções de suspensão de transferências voluntárias constantes desta Lei Complementar, excetuam-se aquelas relativas a ações de educação, saúde e assistência social.
 (grifou-se) 
50.	Na mesma linha, o regulamento do Fundeb (Lei 14.113/2020) , em relação ao Siope, estabelece a seguinte obrigação e a correspondente sanção em caso de inadimplência:
Art. 38.  A verificação do cumprimento dos percentuais de aplicação dos recursos do Fundeb, estabelecidos nos arts. 212 e 212-A da Constituição Federal, em ações de manutenção e de desenvolvimento do ensino, nas esferas estadual, distrital e municipal, será realizada por meio de registro bimestral das informações em sistema de informações sobre orçamentos públicos em educação, mantido pelo Ministério da Educação.
§ 1º A ausência de registro das informações de que trata o caput deste artigo, no prazo de até 30 (trinta) dias após o encerramento de cada bimestre, ocasionará a suspensão das transferências voluntárias e da contratação de operações de crédito, exceto as destinadas ao refinanciamento do principal atualizado da dívida mobiliária, até que a situação seja regularizada. (grifou-se) 
51.	Percebe-se, nos dois casos, a tentativa de resguardar determinadas áreas protegidas pela Constituição, quer seja pela exigência de efetiva aplicação do mínimo constitucional (LRF) , quer seja pelo necessário fornecimento de informações que permitam aferir com fidedignidade o eventual alcance daqueles pisos (Lei 14.113/2020) . 
52.	Sob esse prisma, se as unidades jurisdicionadas do TCE/PE resolverem informar ao Siope seus gastos com aposentadorias e pensões como se fossem despesas como MDE e o FNDE não detectar tempestivamente essas declarações irregulares, apresenta-se grande risco de não serem identificados eventuais sub financiamentos da educação e, por consequência, serem realizadas transferências voluntárias e/ou contratadas operações de crédito em benefício de entes federados inadimplentes com a sua obrigação constitucional de aplicar pelo menos 25% da receita resultante de impostos em MDE (art. 212 da CF) .    
53.	Veja-se, sob essa vertente, que o Siope funciona como uma das fontes do Sistema de Informações sobre Requisitos Fiscais do Tesouro Nacional (CAUC) , instituído pela Portaria STN 637/2021, que visa, entre outros fins, disponibilizar informações acerca da situação de cumprimento de requisitos fiscais por parte dos municípios, dos estados, do Distrito Federal e de organizações da sociedade civil (OSC) necessários à celebração de instrumentos para transferência de recursos do governo federal .
54.	Essa função se evidencia também na seguinte passagem da Portaria Interministerial 424/2016, que estabelece normas relativas a transferências de recursos da União mediante convênios e contratos de repasse:
Art. 22. São requisitos para a celebração de convênios e contratos de repasse, a serem cumpridos pelo convenente:
 (...) 
XI - encaminhamento dos Relatórios Resumidos da Execução Orçamentária do exercício financeiro vigente e do anterior, nos termos dos arts. 48, § 2º, 52 e 53 da Lei Complementar nº 101, de 2000, comprovado mediante consulta ao Siconfi, ao Sistema de Informações sobre Orçamentos Públicos em Educação (Siope) e ao Sistema de Informações sobre Orçamentos Públicos em Saúde (Siops) , com validade até a data limite de publicação do relatório subsequente; 
 (...) 
XX - regularidade na aplicação mínima de recursos em educação, nos termos do art. 212 da Constituição, observado o art. 110, inciso II, do Ato das Disposições Constitucionais Transitórias, e do art. 25, § 1º, inciso IV, alínea "b", da Lei Complementar nº 101, de 2000, comprovada mediante consulta ao Siope, com validade até 30 de janeiro do exercício subsequente, ou apresentação de certidão emitida pelo Tribunal de Contas competente dentro do seu período de validade; (grifou-se) 
55.	Logo, revela-se imprescindível que, para fins da adequada apuração do cumprimento daqueles requisitos, os entes federados somente informem ao Siope os gastos efetivamente direcionados à MDE, excluindo-se, pelas razões já expostas, despesas com aposentadorias e pensões.
56.	Outrossim, não se pode cogitar que a penalidade prevista no § 1º do art. 38 da Lei 14.113/2020 (suspensão de transferências voluntárias e de contratação de operações de crédito) somente alcance os entes federados inadimplentes com a simples obrigação de preencher o Siope. 
57.	De outra sorte, para além do mero cumprimento de formalidade legal, a leitura mais abalizada indica que tal vedação deve ser estendida a todo ente federado que, por qualquer subterfúgio, não forneça suficientes e fidedignas informações que permitam, com precisão, aferir o eventual cumprimento das obrigações aludidas no caput daquele dispositivo legal, impostas pelos artigos 212 e 212-A da Constituição Federal, incluindo aqueles que apresentem despesas com aposentadorias e pensões como se MDE fossem. 
58.	Entendimento contrário, que privilegiasse o mero preenchimento do Siope em detrimento da suficiência e da fidedignidade das informações, levaria ao esvaziamento do comando legal, uma vez que o sistema se tornaria, na prática, inábil para fornecer as informações previstas no citado dispositivo do regulamento do Fundeb.
59.	Em face dessa exposição, como medida preliminar, propõe-se diligenciar o FNDE e a Secretaria do Tesouro Nacional nos seguintes termos:
	a) realizar diligência, com fundamento no art. 157 do RI/TCU, ao Fundo Nacional de Desenvolvimento da Educação (FNDE) , para que, no prazo de quinze dias, informe a este Tribunal:
	a.1) as medidas já adotadas e/ou em curso para fiscalizar o cumprimento da obrigação imposta aos entes federados de utilizar o Siope para prestar informações sobre o Fundeb, nos moldes estabelecidos no art. 38 da Lei 14.113/2020, bem como para dar concretude às consequências previstas no § 1º daquele artigo e no § 4º do art. 13 da mesma Lei, em caso de eventuais inadimplementos, associadas com a vedação ao recebimento de transferências voluntárias, à realização de operações de crédito e ao recebimento de complementação-VAAT ao Fundeb;
	a.2) eventuais dificuldades enfrentadas pela Autarquia para implementar as medidas necessárias para dar efetividade às hipóteses legais citadas no subitem "a.1" acima;
	a.3) as medidas já adotadas e em curso no FNDE suficientes para expurgar do cálculo de "manutenção e desenvolvimento do ensino" eventuais despesas com aposentadorias e pensões, dada a vedação do § 7º do art. 212 da Constituição Federal, replicada no art. 29, inciso II, da Lei 14.113/2020; 
	a.4) dada a inconstância da plataforma de pesquisa pública do FNDE, que não permitiu a realização de pesquisas durante a instrução processual, encaminhar o histórico de entrega de declarações ao Siope por parte do Estado de Pernambuco nos últimos cinco exercícios (2017-2021) , informando, ainda, eventuais decisões judiciais e/ou administrativas que, eventualmente, autorizem a inadimplência do ente federado;
	a.5) quaisquer outras considerações que julgue pertinentes ao adequado julgamento desta representação;
	b) realizar diligência, com fundamento no art. 157 do RI/TCU, à Secretaria do Tesouro Nacional (STN) , para que, no prazo de quinze dias, informe as medidas já adotadas e/ou em curso para dar efetividade, no âmbito de suas competências, à regra do § 1º do art. 38 da Lei 14.113/2020, que veda a realização de operações de crédito e de transferências voluntárias a entes federados que estejam inadimplentes com a obrigação de preencher o Siope, especialmente no que diz respeito às informações constantes do Sistema Auxiliar de Informações para Transferências Voluntárias (Cauc) . 
60.	Propõe-se, adicionalmente:
 	a) realizar diligência, com fundamento no art. 157 do RI/TCU, ao Ministério da Economia e ao Ministério da Controladoria Geral da União para que, no prazo de quinze dias, informem a este Tribunal:
	a.1) se já foram adotadas medidas para adequar o texto do art. 22, inciso XX, da Portaria Interministerial 424/2016 à nova regra do art. 38 da Lei 14.113/2020, excluindo, por consequência, a parte final daquele dispositivo, que diz respeito à suficiência de certidões emitidas por tribunais de contas competentes para comprovar a regularidade da aplicação mínima em educação de que trata o art. 212 da Constituição Federal, tendo em vista que a referida função foi reservada ao Sistema de Informações sobre Orçamentos Públicos em Educação (Siope) no citado dispositivo legal e que a possibilidade de múltiplos tribunais de contas se pronunciarem a respeito do cumprimento da referida obrigação de aplicação mínima  em educação pode ocasionar tratamentos desiguais entre os diversos entes federados, conforme a interpretação e limites que cada tribunal de contas confira ao termo "manutenção e desenvolvimento do ensino" previsto nos artigos 212 e 212-A da Constituição Federal;
	a.2) alternativamente, as razões pelas quais, eventualmente, considera inaplicável a atualização tratada no item "a.1" acima. 
61.	A importância dessa proposta resta bem ilustrada na situação trazida aos autos, uma vez que indica como, em cada tribunal de contas, pode existir jurisprudência conflitante com a leitura dos demais e com a legislação federal.
62.	Outrossim, considerando que i) a observância desses mínimos constitucionais serve como balizador das decisões de órgãos e entidades federais, no que tange a escolha acerca da realização/autorização de transferências voluntárias e de operações de crédito ii) o eventual descumprimento da aplicação mínima em educação, nos termos do art. 34, inciso VII, alínea "a", da Constituição Federal, pode, inclusive, constituir excepcional causa de intervenção da União nos entes subnacionais e iii) a União detém atribuição constitucional privativa associada com o estabelecimento de diretrizes e bases da educação, o que inclui a delimitação do termo "manutenção e desenvolvimento do ensino" (art. 22, inciso XXIV) ,  não se pode delegar a interpretação acerca do alcance das definições de MDE aos próprios entes pleiteantes, ainda que por intermédio de seus tribunais de contas.
63.	Não se olvida que o preenchimento do Siope, ao longo dos últimos anos, não tem sido realizado por alguns entes federados, com suporte em decisões do Supremo Tribunal Federal, nas quais se discutiu, entre outros aspectos, a divergência acerca da delimitação do alcance do termo "manutenção e desenvolvimento do ensino", especialmente no que diz respeito à aceitação (ou não) , em seu escopo, de despesas com aposentadorias e pensões. As seguintes ações constituem exemplos do posicionamento do STF sobre o tema:
 	a) Minas gerais: ACO 2.885/STF (exercício 2015) ; ACO 3.014/STF (exercício 2016) e ACE 3.111/STF (exercício 2017) ;
	b) Alagoas: ACO 3018/STF (exercício 2016) ; ACO 3.107/DF (exercício 2017) e ACO 3.229/STF (exercício 2018) ;
	c) Rio Grande do Sul: Medida Cautelar na ACO 3.196 (exercícios 2014, 2015, 2016 e 2017) ;
	d) Distrito Federal: ACO 3.209/DF (exercício 2018) .
64.	No entanto, após essas decisões, processaram-se importantes modificações constitucionais e legais, com relevantes impactos no assunto.
65.	Primeiro, à época do julgamento daquelas ações, a fundamentação jurídica do FNDE para incluir entes federados no rol de inadimplentes por falta de preenchimento do Siope tinha arrimo principalmente na seguinte regra da Portaria/MEC 844, de 8 de julho de 2008:
 Art. 3º A partir de 1º de janeiro de 2009 o preenchimento completo e atualizado do SIOPE pelos Estados, Distrito Federal e Municípios será condição para a celebração de convênios e termos de cooperação com o Ministério da Educação ou órgãos da administração indireta a ele vinculados. 
66.	Da mesma forma, a vedação ao pagamento de aposentadorias e pensões com recursos destinados a MDE fundamentava-se, essencialmente, no caput do art. 70 e no inciso VI do art. 71 da LDB, que excluem daquele conceito despesas com "pessoal docente e demais trabalhadores da educação, quando em desvio de função ou em atividade alheia à manutenção e desenvolvimento do ensino". 
67.	Ocorre que, com a promulgação da Emenda Constitucional 108/2020, que inseriu o § 7º no art. 212 da CF, restou afastada qualquer dubiedade de interpretação, dado que a Carta Maior passou a vedar, expressamente, desde aquele ano, o cômputo de despesas com aposentadorias e pensões no cálculo do montante destinado constitucionalmente a gastos com MDE.
68.	Em adição, e até mesmo para dar concretude ao novo comando constitucional, o regulamento do Fundeb estabeleceu a supracitada obrigação de os entes federados preencherem o Siope, sob pena de não poderem firmar convênios e contratar operações de crédito (art. 38) , além de replicar a vedação constitucional de classificar aposentadorias e pensões como MDE, para fins de utilização do Fundeb (art. 29, inciso II) . 
69.	Na mesma linha, a Lei 14.113/2020 estabeleceu a proibição de o ente federado inadimplente com o Siope receber determinada categoria de complementação da União ao Fundeb, nos seguintes termos:
Art. 13.  A complementação-VAAT será distribuída com parâmetro no valor anual total mínimo por aluno (VAAT-MIN) , definido nacionalmente, na forma do Anexo desta Lei.
§ 4º Somente são habilitados a receber a complementação-VAAT os entes que disponibilizarem as informações e os dados contábeis, orçamentários e fiscais, nos termos do art. 163-A da Constituição Federal e do art. 38 desta Lei. (grifou-se) 
70.	Ante essa importante mudança do arcabouço normativo, constitucional e legal, entende-se que o FNDE e os órgãos envolvidos com a normatização e a fiscalização de convênios e de operações de crédito que dependam de autorização da União devem adotar medidas efetivas para cumprirem as novas diretrizes estabelecidas, a despeito das decisões contrárias do STF anteriores à EC 108/2020.
71.	Propõe-se também que Governo do Estado de Pernambuco seja diligenciado para informar as razões pelas quais não prestou informações ao Siope no exercício de 2021, dada a sua obrigação legal, bem como o real volume de recursos destinados ao custeio de aposentadorias em pensões que projeta classificar, se for o caso, como MDE durante o referido exercício.
72.	Em complemento, propõe-se que se realize a sua oitiva acerca de eventual determinação futura do Tribunal para que o FNDE (e/ou outros órgãos federais) adote as medidas necessárias à aplicação das restrições previstas nos artigos 38, § 1º, da Lei 14.113/2020.
73.	Ressalta-se, ainda, que a referida norma do TCE/PE e a interpretação dada na citada unidade da federação ao alcance do termo "MDE" pode ter ocasionado distorções nos indicadores de gastos com a educação não só em nível do ente estadual, mas também em todos os municípios jurisdicionados daquele Tribunal de Contas.
74.	Noutro ponto, pelas razões já apresentadas neste exame técnico, considera-se prejudicado o requerimento de autuação de tomadas de contas especiais. 
75.	No que tange a Resolução TCE/PE 134/2021, apesar de a norma aparentemente ser inconstitucional, porquanto a EC 108/2020 não previu período de transição, não se propõe, ainda assim, a remessa de cópia destes autos à Procuradoria Geral da República (PGR) , como subsídio à eventual ação de inconstitucionalidade a ser patrocinada por aquele órgão, porque tal medida (representação à PGR) já consta como uma das consequências possíveis do Procedimento de Acompanhamento 1.26.000.002366/2021-94, instaurado pelo Ministério Público Federal em Pernambuco (peça 4, p. 5) . 
76.	Por fim, destaca-se que o representante do Ministério Público junto ao TCU requereu que lhe seja facultada oportunidade de se manifestar neste processo, nos termos do documento constante da peça 8.
 CONCLUSÃO
77.	Tratou este exame técnico da análise de representação (peça 1) , com pedido de medida cautelar, do Ministério Público Federal no Estado de Pernambuco e do Ministério Público de Contas do Estado de Pernambuco acerca i) da utilização irregular, por parte do Governo do Estado de Pernambuco, de despesas com aposentadorias e pensões para fins de cálculo da aplicação mínima em educação de que trata o art. 212 da CF, com suporte em normas estaduais, incluindo resolução do TCE/PE; ii) da utilização irregular de recursos do Fundeb para custear as citadas despesas e iii) da falta de registro regular daquelas informações no Siope.
78.	Realizado o exame de admissibilidade, considerou-se que esta representação deve ser conhecida, por preencher os requisitos previstos nos arts. 235 e 237, incisos I e III, do Regimento Interno/TCU, e no art. 103, § 1º, da Resolução - TCU 259/2014. (itens 3-9 desta instrução) 
79.	Quanto ao requerimento de medida cautelar, inaudita altera pars, entendeu-se que não deve ser acolhido, apesar de presentes os requisitos do fumus boni iuris e do periculum in mora, tendo em vista se apresentar o periculum in mora ao reverso (itens 28-47 desta instrução) 
80.	Tal proposta se justifica porque: i) a irregularidade noticiada diz respeito, principalmente, à atuação de Tribunal de Contas (TCE/PE) que, a exemplo do TCU, também tem jurisdição sobre o Fundeb; ii) não se trata de irregularidade nova, mas sim de prática adotada pelo Estado de Pernambuco provavelmente desde o ano de 2002, em linha com norma local e com algumas decisões do STF; iii) com o advento da Emenda Constitucional 108/2020 e da regra do regulamento do novo Fundeb acerca da necessidade de preenchimento do Siope, torna-se necessário readequar o papel das entidades e órgãos envolvidos na aferição dos investimentos mínimos em educação de que trata os artigos 212 e 212-A da Constituição e iv) por isso, não se revela adequado que este Tribunal expeça determinações em sede de cautelar, antes de conhecer as medidas efetivamente adotadas por aquelas instâncias, no âmbito de suas atribuições, para dar efetividade às mudanças pretendidas pelo Legislador.
81.	Com o objetivo de aprofundar o conhecimento da atuação dos órgãos e entidades federais, propõe-se a realização de diligências junto ao FNDE, à Secretaria do Tesouro Nacional, ao Ministério da Controladoria Geral da União e ao Ministério da Economia. (itens 48-70 desta instrução) 
82.	Já para conhecer os reais efeitos da prática adotada no exercício de 2021, propõe-se diligenciar o Estado de Pernambuco. (item 71 desta instrução) 
83.	Em adição, propõe-se realizar a oitiva do Governo do Estado de Pernambuco acerca dos fatos tratados nesta representação, para que, desejando, se manifeste acerca dos impactos de eventual decisão deste Tribunal que implique restrições ao ente federado decorrentes das irregularidades apuradas neste processo. (item 72 desta instrução) 
84.	Noutro ponto, pelas razões já apresentadas neste exame técnico, considerou-se prejudicado o requerimento de autuação de tomadas de contas especiais. (item 74 desta instrução) 
85.	Considerou-se desnecessário dar ciência à Procuradoria Geral da República acerca da existência desta representação, como subsídio para o patrocínio de eventual ação de inconstitucionalidade junto ao STF, porque o MPF já examina a irregularidade em procedimento de acompanhamento específico cujos resultados possíveis incluem a eventual comunicação à PGR para aquela finalidade. (item 75 desta instrução) 
86.	Por fim, destacou-se que o representante do Ministério Público junto ao TCU requereu oportunidade para se manifestar nesta representação, nos termos da peça 8. (item 76 desta instrução) 
PROPOSTA DE ENCAMINHAMENTO
87.	Ante todo o exposto, submetem-se os autos à consideração superior, propondo:
	a) conhecer da presente representação, satisfeitos os requisitos de admissibilidade previstos nos arts. 235 e 237, incisos I e III, do Regimento Interno deste Tribunal, e no art. 103, § 1º, da Resolução - TCU 259/2014; 
b) indeferir o requerimento de medida cautelar, inaudita altera pars, formulado pelos representantes - Ministério Público Federal no Estado de Pernambuco e pelo Ministério Público de Contas do Estado de Pernambuco;
	c) realizar diligência, com fundamento no art. 157 do RI/TCU, ao Ministério da Economia e ao Ministério da Controladoria Geral da União para que, no prazo de quinze dias, informem a este Tribunal:
	c.1) se já foram adotadas medidas para adequar o texto do art. 22, inciso XX, da Portaria Interministerial 424/2016 à nova regra do art. 38 da Lei 14.113/2020, excluindo, por consequência, a parte final daquele dispositivo, que diz respeito à suficiência de certidões emitidas por tribunais de contas competentes para comprovar a regularidade da aplicação mínima em educação de que trata o art. 212 da Constituição Federal, tendo em vista que a referida função foi reservada ao Sistema de Informações sobre Orçamentos Públicos em Educação (Siope) no citado dispositivo legal e que a possibilidade de múltiplos tribunais de contas se pronunciarem a respeito do cumprimento da referida obrigação de aplicação mínima  em educação pode ocasionar tratamentos desiguais entre os diversos entes federados, conforme a interpretação e limites que cada tribunal de contas confira ao termo "manutenção e desenvolvimento do ensino" previsto nos artigos 212 e 212-A da Constituição Federal;
	c.2) alternativamente, as razões pelas quais, eventualmente, considera inaplicável a atualização tratada no item "c.1" acima; 
	d) realizar diligência, com fundamento no art. 157 do RI/TCU, ao Fundo Nacional de Desenvolvimento da Educação (FNDE) , para que, no prazo de quinze dias, informe a este Tribunal:
	d.1) as medidas já adotadas e/ou em curso para fiscalizar o cumprimento da obrigação imposta aos entes federados de utilizar o Siope para prestar informações sobre o Fundeb, nos moldes estabelecidos no art. 38 da Lei 14.113/2020, bem como para dar concretude às consequências previstas no § 1º daquele artigo e no § 4º do art. 13 da mesma Lei, em caso de eventuais inadimplementos, associadas com a vedação ao recebimento de transferências voluntárias, à realização de operações de crédito e ao recebimento de complementação-VAAT ao Fundeb;
	d.2) eventuais dificuldades enfrentadas pela Autarquia para implementar as medidas necessárias para dar efetividade às hipóteses legais citadas no subitem "d.1" acima;
	d.3) as medidas já adotadas e em curso no FNDE suficientes para expurgar do cálculo de "manutenção e desenvolvimento do ensino" eventuais despesas com aposentadorias e pensões, dada a vedação do § 7º do art. 212 da Constituição Federal, replicada no art. 29, inciso II, da Lei 14.113/2020; 
	d.4) dada a inconstância da plataforma de pesquisa pública do FNDE, que não permitiu a realização de pesquisas durante a instrução processual, encaminhar o histórico de entrega de declarações ao Siope por parte do Estado de Pernambuco nos últimos cinco exercícios (2017-2021) , informando, ainda, eventuais decisões judiciais e/ou administrativas que, eventualmente, autorizem a inadimplência do ente federado;
	d.5) quaisquer outras considerações que julgue pertinentes ao adequado julgamento desta representação;
	e) realizar diligência, com fundamento no art. 157 do RI/TCU, à Secretaria do Tesouro Nacional (STN) , para que, no prazo de quinze dias, informe as medidas já adotadas e/ou em curso para dar efetividade, no âmbito de suas competências, à regra do § 1º do art. 38 da Lei 14.113/2020, que veda a realização de operações de crédito e de transferências voluntárias a entes federados que estejam inadimplentes com a obrigação de preencher o Siope, especialmente no que diz respeito às informações constantes do Sistema Auxiliar de Informações para Transferências Voluntárias (Cauc) ; 
	f) realizar diligência, com fundamento no art. 157 do RI/TCU, ao Governo do Estado de Pernambuco, para que apresente, no prazo de quinze dias, as seguintes informações:
	f.1) razões pelas quais não preencheu, no exercício de 2021, as informações requeridas no Siope, dada a obrigação constante do art. 38, caput e § 1º, e do art. 13, § 4º, da Lei 14.113/2020;
	f.2) montante efetivamente previsto para o pagamento de aposentadorias e pensões que, no exercício de 2021, deve ser reconhecido como despesas de "manutenção e desenvolvimento do ensino" de que tratam os artigos 212 e 212-A da Constituição Federal pelo Estado de Pernambuco;
	g) realizar a oitiva, com fundamento no art. 250, V, do RI/TCU, do Governo do Estado de Pernambuco, para que, no prazo de quinze dias, se manifeste sobre os fatos tratados nesta representação, especialmente sobre os impactos de eventuais decisões deste Tribunal dirigidas a órgãos e/ou entidades federais (ou ao próprio Estado de Pernambuco) das quais resultem a aplicação àquele ente federado das restrições constantes dos artigos 13, § 4º, e 38, § 1º, da Lei 14.113/2020,  em decorrência da prática de classificar gastos com aposentadorias e pensões como manutenção e desenvolvimento do ensino, contrariando o art. 212, § 7º, da Constituição Federal, e os arts. 25 e 29, inciso II, da Lei 14.113/2020, combinados com os artigos 70 e 71 da Lei 9.394/1996 (LDB) , e/ou da falta de adequada declaração daqueles dados ao FNDE, via Siope;   
	h) comunicar ao Ministério da Economia, ao Ministério da Controladoria Geral da União, ao Ministério da Educação, ao Governo do Estado de Pernambuco e aos representantes a decisão que vier a ser adotada nestes autos;
	i) encaminhar cópia desta instrução a todos os órgãos e entidades destinatários das diligências e oitiva propostas, visando subsidiar as respostas requeridas. 
Parecer do MPTCU, peça 14:
Cuidam os autos de representação conjunta do Ministério Público Federal e do Ministério Público de Contas de Pernambuco a respeito de graves irregularidades na utilização de recursos do Fundo de Manutenção e Desenvolvimento da Educação Básica e de Valorização dos Profissionais da Educação (Fundeb) por parte do Governo do Estado de Pernambuco, assim como no registro de dados incorretos no Sistema de Informações sobre Orçamentos Públicos em Educação (Siope) , gerido pelo FNDE, com o cômputo ilegal daquelas despesas para fins de comprovação de investimento mínimo em educação de que trata o art. 212 da Constituição Federal.
Os representantes, por meio dos documentos acostados aos autos (peças 2-3) , trazem provas da prática, por parte do Governo do Estado de Pernambuco, de pagamento de aposentadorias e pensões de servidores daquele ente federativo com a utilização de recursos do Fundeb, assim como o registro de dados incorretos no Siope e o cômputo ilegal das despesas.
Com base nas provas acostadas aos autos, os representantes requerem a adoção de medida cautelar para: i) suspender a utilização, por parte do Estado de Pernambuco, de recursos do Fundeb para o pagamento de aposentadorias e pensões do regime próprio de previdência estadual; ii) impedir que, ao preencher o Siope, o Governo do Estado de Pernambuco classifique tais despesas como "manutenção e desenvolvimento do ensino" (MDE) e, por fim; iii) impedir que o FNDE aceite que tais despesas sejam inseridas no sistema dentro dos gastos de 25% para a educação exigidos pelo art. 212 da Constituição Federal;
Quanto ao mérito, os representantes requerem ao TCU as seguintes providências: i) oficiar o FNDE, para que a Autarquia informe as medidas adotadas em face do Governo do Estado de Pernambuco, tendo em vista a inadimplência do ente federado em preencher o Siope no exercício de 2021 e as sanções previstas para tais casos no art. 38, § 1º, da Lei Federal 14.113/2020 (Lei do Novo FUNDEB) ; e ii) a instauração de tomadas de contas especiais para buscar a recomposição do Fundeb na proporção dos recursos utilizados para o pagamento de aposentadorias e pensões com recursos daquele Fundo por parte do Governo do Estado de Pernambuco.
No âmbito do TCU, o exame técnico promovido pela Secretaria de Controle Externo da Educação, da Cultura e do Desporto - SecexEducação considerou que a representação deve ser conhecida, porquanto preenche os requisitos previstos nos arts. 235 e 237, incisos I e III, do Regimento Interno/TCU, e no art. 103, § 1º, da Resolução - TCU 259/2014 (itens 3-9 da instrução de peça 10) .
A unidade instrutiva propõe, entretanto, o não acolhimento do pedido de adoção de medida cautelar, apesar de presentes os requisitos do fumus boni iuris e do periculum in mora, por vislumbrar um suposto periculum in mora reverso (itens 28-47 da instrução precedente, peça 10) . Sobre o tema, vale destacar o seguinte excerto da instrução mencionada:
"80. Tal proposta se justifica porque: i) a irregularidade noticiada diz respeito, principalmente, à atuação de Tribunal de Contas (TCE/PE) que, a exemplo do TCU, também tem jurisdição sobre o Fundeb; ii) não se trata de irregularidade nova, mas sim de prática adotada pelo Estado de Pernambuco provavelmente desde o ano de 2002, em linha com norma local e com algumas decisões do STF; iii) com o advento da Emenda Constitucional 108/2020 e da regra do regulamento do novo Fundeb acerca da necessidade de preenchimento do Siope, torna-se necessário readequar o papel das entidades e órgãos envolvidos na aferição dos investimentos mínimos em educação de que trata os artigos 212 e 212-A da Constituição e iv) por isso, não se revela adequado que este Tribunal expeça determinações em sede de cautelar, antes de conhecer as medidas efetivamente adotadas por aquelas instâncias, no âmbito de suas atribuições, para dar efetividade às mudanças pretendidas pelo Legislador."
Ademais, a SecexEducação propõe a realização de diligências e oitiva aos órgãos e entidades responsáveis, com o objetivo de subsidiar o aprofundamento na análise do caso, conforme explanado nos itens 48-71 da instrução (peça 10) . Eis a proposta da referida unidade instrutiva:
"a) conhecer da presente representação, satisfeitos os requisitos de admissibilidade previstos nos arts. 235 e 237, incisos I e III, do Regimento Interno deste Tribunal, e no art. 103, § 1º, da Resolução - TCU 259/2014; 
b) indeferir o requerimento de medida cautelar, inaudita altera pars, formulado pelos representantes - Ministério Público Federal no Estado de Pernambuco e pelo Ministério Público de Contas do Estado de Pernambuco;
c) realizar diligência, com fundamento no art. 157 do RI/TCU, ao Ministério da Economia e ao Ministério da Controladoria Geral da União para que, no prazo de quinze dias, informem a este Tribunal:
c.1) se já foram adotadas medidas para adequar o texto do art. 22, inciso XX, da Portaria Interministerial 424/2016 à nova regra do art. 38 da Lei 14.113/2020, excluindo, por consequência, a parte final daquele dispositivo, que diz respeito à suficiência de certidões emitidas por tribunais de contas competentes para comprovar a regularidade da aplicação mínima em educação de que trata o art. 212 da Constituição Federal, tendo em vista que a referida função foi reservada ao Sistema de Informações sobre Orçamentos Públicos em Educação (Siope) no citado dispositivo legal e que a possibilidade de múltiplos tribunais de contas se pronunciarem a respeito do cumprimento da referida obrigação de aplicação mínima  em educação pode ocasionar tratamentos desiguais entre os diversos entes federados, conforme a interpretação e limites que cada tribunal de contas confira ao termo "manutenção e desenvolvimento do ensino" previsto nos artigos 212 e 212-A da Constituição Federal;
c.2) alternativamente, as razões pelas quais, eventualmente, considera inaplicável a atualização tratada no item "c.1" acima; 
d) realizar diligência, com fundamento no art. 157 do RI/TCU, ao Fundo Nacional de Desenvolvimento da Educação (FNDE) , para que, no prazo de quinze dias, informe a este Tribunal:
d.1) as medidas já adotadas e/ou em curso para fiscalizar o cumprimento da obrigação imposta aos entes federados de utilizar o Siope para prestar informações sobre o Fundeb, nos moldes estabelecidos no art. 38 da Lei 14.113/2020, bem como para dar concretude às consequências previstas no § 1º daquele artigo e no § 4º do art. 13 da mesma Lei, em caso de eventuais inadimplementos, associadas com a vedação ao recebimento de transferências voluntárias, à realização de operações de crédito e ao recebimento de complementação-VAAT ao Fundeb;
d.2) eventuais dificuldades enfrentadas pela Autarquia para implementar as medidas necessárias para dar efetividade às hipóteses legais citadas no subitem "d.1" acima;
d.3) as medidas já adotadas e em curso no FNDE suficientes para expurgar do cálculo de "manutenção e desenvolvimento do ensino" eventuais despesas com aposentadorias e pensões, dada a vedação do § 7º do art. 212 da Constituição Federal, replicada no art. 29, inciso II, da Lei 14.113/2020; 
d.4) dada a inconstância da plataforma de pesquisa pública do FNDE, que não permitiu a realização de pesquisas durante a instrução processual, encaminhar o histórico de entrega de declarações ao Siope por parte do Estado de Pernambuco nos últimos cinco exercícios (2017-2021) , informando, ainda, eventuais decisões judiciais e/ou administrativas que, eventualmente, autorizem a inadimplência do ente federado;
d.5) quaisquer outras considerações que julgue pertinentes ao adequado julgamento desta representação;
e) realizar diligência, com fundamento no art. 157 do RI/TCU, à Secretaria do Tesouro Nacional (STN) , para que, no prazo de quinze dias, informe as medidas já adotadas e/ou em curso para dar efetividade, no âmbito de suas competências, à regra do § 1º do art. 38 da Lei 14.113/2020, que veda a realização de operações de crédito e de transferências voluntárias a entes federados que estejam inadimplentes com a obrigação de preencher o Siope, especialmente no que diz respeito às informações constantes do Sistema Auxiliar de Informações para Transferências Voluntárias (Cauc) ; 
f) realizar diligência, com fundamento no art. 157 do RI/TCU, ao Governo do Estado de Pernambuco, para que apresente, no prazo de quinze dias, as seguintes informações:
f.1) razões pelas quais não preencheu, no exercício de 2021, as informações requeridas no Siope, dada a obrigação constante do art. 38, caput e § 1º, e do art. 13, § 4º, da Lei 14.113/2020;
f.2) montante efetivamente previsto para o pagamento de aposentadorias e pensões que, no exercício de 2021, deve ser reconhecido como despesas de "manutenção e desenvolvimento do ensino" de que tratam os artigos 212 e 212-A da Constituição Federal pelo Estado de Pernambuco;
g) realizar a oitiva, com fundamento no art. 250, V, do RI/TCU, do Governo do Estado de Pernambuco, para que, no prazo de quinze dias, se manifeste sobre os fatos tratados nesta representação, especialmente sobre os impactos de eventuais decisões deste Tribunal dirigidas a órgãos e/ou entidades federais (ou ao próprio Estado de Pernambuco) das quais resultem a aplicação àquele ente federado das restrições constantes dos artigos 13, § 4º, e 38, § 1º, da Lei 14.113/2020,  em decorrência da prática de classificar gastos com aposentadorias e pensões como manutenção e desenvolvimento do ensino, contrariando o art. 212, § 7º, da Constituição Federal, e os arts. 25 e 29, inciso II, da Lei 14.113/2020, combinados com os artigos 70 e 71 da Lei 9.394/1996 (LDB) , e/ou da falta de adequada declaração daqueles dados ao FNDE, via Siope;   
h) comunicar ao Ministério da Economia, ao Ministério da Controladoria Geral da União, ao Ministério da Educação, ao Governo do Estado de Pernambuco e aos representantes a decisão que vier a ser adotada nestes autos;
i) encaminhar cópia desta instrução a todos os órgãos e entidades destinatários das diligências e oitiva propostas, visando subsidiar as respostas requeridas;"
Vossa Excelência, em seguida, encaminhou os autos para a manifestação do Ministério Público de Contas (peça 13) , em atenção à solicitação efetuada à peça 8.
II
O MP de Contas, com as devidas vênias, discorda do encaminhamento proposto pela SecexEducação, no que se refere ao indeferimento do pedido de adoção de medida cautelar.
Os autos demonstram claramente a utilização, por parte do Governo do Estado de Pernambuco, de recursos do Fundeb para o pagamento de aposentadorias e pensões, o que contraria as normas de regência e afronta a jurisprudência do Poder Judiciário.
Está plenamente configurado o desvio de finalidade na aplicação dos recursos do Fundeb, uma vez que o próprio histórico trazido na Resolução 134/2021 do TCE/PE (peça 3) , que modificou a Resolução 5/2001, comprova que o ente federativo tem aplicado a Lei Complementar Estadual, em patente violação do quanto já constava da Constituição antes mesmo da Emenda Constitucional 108/2020, que veio apenas explicitar a impossibilidade do cômputo de despesas com aposentadorias e pensões nos gastos mínimos com educação, conforme, aliás sempre foi o entendimento desta Corte de Contas. A União jamais computou esse tipo de despesa no gasto mínimo com educação que lhe compete realizar. Os próprios manuais do Tesouro Nacional nunca consideraram possível esse cômputo.
O TCE de Pernambuco, no entanto, considerou que o Estado tem agido com base em "presunção de constitucionalidade do artigo 6º da Lei Complementar Estadual 43, de 02 de maio de 2002, durante o período compreendido entre a edição da norma e o posicionamento do STF e da Emenda Constitucional 108, de 26 de agosto de 2020", violando
"Emenda Constitucional 108, de 26 de agosto de 2020, retirou a eficácia da Lei Complementar Estadual 43, de 02 de maio de 2002, e, por consequência, impôs ao Estado de Pernambuco a revisão de orientação adotada por prática administrativa reiterada e de amplo conhecimento público, recomendando que, em homenagem ao princípio do consequencialismo extraído da Constituição Federal e previsto no Decreto-lei 4.657, de 4 de setembro de 1942 (Lei de Introdução às normas do Direito Brasileiro) , os órgãos de controle admitam regime de transição para que o novo dever seja cumprido de modo proporcional, equânime e eficiente e sem prejuízo aos interesses gerais;" (peça 3) 
Todavia, a prática e o entendimento adotado no âmbito da citada unidade da federação extrapolam em muito a interpretação razoável do termo "manutenção e desenvolvimento do ensino" (MDE) , o que sempre prejudicou o atingimento dos objetivos do Fundeb e causou distorções nos indicadores de gastos com a educação, não só em nível do ente estadual, mas também em todos os municípios jurisdicionados daquele Tribunal de Contas estadual. Não há exegese possível que possa configurar gastos com aposentadorias e pensões como gastos que mantêm ou desenvolvem a educação. Nem mantêm, nem desenvolvem. São gastos claramente de natureza previdenciária, que nada têm que ver com manutenção e desenvolvimento da educação.
Ao ver do Ministério Público de Contas, não há razão para tolerar tal prática por nem mais um exercício, diante dos evidentes prejuízos que traz ao desenvolvimento do ensino na referida unidade federativa. Retardar a imediata correção da conduta inconstitucional significa aceitar conviver com o prolongamento do dano inadmissível contra a educação.
Presentes os requisitos para concessão de medida cautelar: a fumaça do bom direito (fumus boni iuris) e o perigo da demora (periculum in mora) , deve o Tribunal adotar a medida cautelar prevista no art. 276 do seu Regimento Interno. No presente caso, tal providência se mostra necessária, principalmente, para impedir a realização de novos pagamentos, por parte do Estado de Pernambuco, de aposentadorias e pensões de servidores com os recursos originalmente destinados à manutenção e ao desenvolvimento do ensino, evitando, assim, maiores prejuízos à educação pública regional.
O fumus boni iuris resta claramente evidenciado, haja vista a afronta à própria Constituição Federal, que ostenta, no art. 212, § 7º, a proibição expressa quanto à classificação das despesas de aposentadorias e pensões como MDE, o que, por conseguinte, refere-se também ao cálculo da aplicação mínima de receitas públicas em educação:
Art. 212. A União aplicará, anualmente, nunca menos de dezoito, e os Estados, o Distrito Federal e os Municípios vinte e cinco por cento, no mínimo, da receita resultante de impostos, compreendida a proveniente de transferências, na manutenção e desenvolvimento do ensino.
 (...) 
§ 7º É vedado o uso dos recursos referidos no caput e nos §§ 5º e 6º deste artigo para pagamento de aposentadorias e de pensões. (Incluído pela Emenda Constitucional nº 108, de 2020) 
O periculum in mora também é verificado na espécie, em face do risco de cometimento de novas irregularidades concernente à utilização de recursos do Fundeb para o pagamento de aposentadorias e pensões, assim como o registro de dados incorretos no Sistema de Informações sobre Orçamentos Públicos em Educação (Siope) , gerido pelo FNDE, e o cômputo ilegal daquelas despesas para fins de comprovação de investimento mínimo em educação. Por outro lado, não foi demonstrada nos autos, mas apenas alegada, a existência de periculum in mora reverso.
III
Em face do que consta nos autos, pugna o Ministério Público de Contas por que essa egrégia Corte de Contas
a) conheça da presente representação, satisfeitos os requisitos de admissibilidade previstos nos arts. 235 e 237, incisos I e III, do Regimento Interno deste Tribunal, e no art. 103, § 1º, da Resolução - TCU 259/2014; 
b) defira o pedido de concessão de medida cautelar formulado pelos representantes, com fulcro no art. 276 do RITCU, tendo em vista a existência dos elementos necessários para sua adoção, determinando:
b1) ao Estado de Pernambuco:
b1.1) que não utilize, de forma direta ou indireta (como a Dotação Orçamentária Especial - DOE) , recursos do Fundeb para pagamento de aposentadorias e pensões do regime próprio de previdência de Pernambuco; 
b1.2) que não informe ao SIOPE do FNDE, nos gastos computados para manutenção e desenvolvimento do ensino, de forma direta ou indireta (como a Dotação Orçamentária Especial - DOE) , os gastos com aposentadorias e pensões do regime próprio de previdência do Estado de Pernambuco;
b2) ao FNDE, enquanto mantenedor do Sistema SIOPE, que não receba do Estado de Pernambuco, dentro dos gastos de 25% para a educação exigidos pelo art. 212 da Constituição Federal, dados com gastos no pagamento de aposentadorias e pensões do regime próprio de previdência estadual, realizados de forma direta ou indireta (como a Dotação Orçamentária Especial - DOE) ;
c) realize diligência, com fundamento no art. 157 do RI/TCU, ao Ministério da Economia e ao Ministério da Controladoria Geral da União para que, no prazo de quinze dias, informem a este Tribunal:
c.1) se já foram adotadas medidas para adequar o texto do art. 22, inciso XX, da Portaria Interministerial 424/2016 à nova regra do art. 38 da Lei 14.113/2020, excluindo, por consequência, a parte final daquele dispositivo, que diz respeito à suficiência de certidões emitidas por tribunais de contas competentes para comprovar a regularidade da aplicação mínima em educação de que trata o art. 212 da Constituição Federal, tendo em vista que a referida função foi reservada ao Sistema de Informações sobre Orçamentos Públicos em Educação (Siope) no citado dispositivo legal e que a possibilidade de múltiplos tribunais de contas se pronunciarem a respeito do cumprimento da referida obrigação de aplicação mínima  em educação pode ocasionar tratamentos desiguais entre os diversos entes federados, conforme a interpretação e limites que cada tribunal de contas confira ao termo "manutenção e desenvolvimento do ensino" previsto nos artigos 212 e 212-A da Constituição Federal;
c.2) alternativamente, as razões pelas quais, eventualmente, considera inaplicável a atualização tratada no item "c.1" acima; 
d) realize diligência, com fundamento no art. 157 do RI/TCU, ao Fundo Nacional de Desenvolvimento da Educação (FNDE) , para que, no prazo de quinze dias, informe a este Tribunal:
d.1) as medidas já adotadas e/ou em curso para fiscalizar o cumprimento da obrigação imposta aos entes federados de utilizar o Siope para prestar informações sobre o Fundeb, nos moldes estabelecidos no art. 38 da Lei 14.113/2020, bem como para dar concretude às consequências previstas no § 1º daquele artigo e no § 4º do art. 13 da mesma Lei, em caso de eventuais inadimplementos, associadas com a vedação ao recebimento de transferências voluntárias, à realização de operações de crédito e ao recebimento de complementação-VAAT ao Fundeb;
d.2) eventuais dificuldades enfrentadas pela Autarquia para implementar as medidas necessárias para dar efetividade às hipóteses legais citadas no subitem "d.1" acima;
d.3) as medidas já adotadas e em curso no FNDE suficientes para expurgar do cálculo de "manutenção e desenvolvimento do ensino" eventuais despesas com aposentadorias e pensões, dada a vedação do § 7º do art. 212 da Constituição Federal, replicada no art. 29, inciso II, da Lei 14.113/2020; 
d.4) dada a inconstância da plataforma de pesquisa pública do FNDE, que não permitiu a realização de pesquisas durante a instrução processual, encaminhar o histórico de entrega de declarações ao Siope por parte do Estado de Pernambuco nos últimos cinco exercícios (2017-2021) , informando, ainda, eventuais decisões judiciais e/ou administrativas que, eventualmente, autorizem a inadimplência do ente federado;
d.5) quaisquer outras considerações que julgue pertinentes ao adequado julgamento desta representação;
e) realize diligência, com fundamento no art. 157 do RI/TCU, à Secretaria do Tesouro Nacional (STN) , para que, no prazo de quinze dias, informe as medidas já adotadas e/ou em curso para dar efetividade, no âmbito de suas competências, à regra do § 1º do art. 38 da Lei 14.113/2020, que veda a realização de operações de crédito e de transferências voluntárias a entes federados que estejam inadimplentes com a obrigação de preencher o Siope, especialmente no que diz respeito às informações constantes do Sistema Auxiliar de Informações para Transferências Voluntárias (Cauc) ; 
f) realize diligência, com fundamento no art. 157 do RI/TCU, ao Governo do Estado de Pernambuco, para que apresente, no prazo de quinze dias, as seguintes informações:
f.1) razões pelas quais não preencheu, no exercício de 2021, as informações requeridas no Siope, dada a obrigação constante do art. 38, caput e § 1º, e do art. 13, § 4º, da Lei 14.113/2020;
f.2) montante efetivamente previsto para o pagamento de aposentadorias e pensões que, no exercício de 2021, deve ser reconhecido como despesas de "manutenção e desenvolvimento do ensino" de que tratam os artigos 212 e 212-A da Constituição Federal pelo Estado de Pernambuco;
g) realize a oitiva, com fundamento no art. 250, V, do RI/TCU, do Governo do Estado de Pernambuco, para que, no prazo de quinze dias, se manifeste sobre os fatos tratados nesta representação, especialmente sobre os impactos de eventuais decisões deste Tribunal dirigidas a órgãos e/ou entidades federais (ou ao próprio Estado de Pernambuco) das quais resultem a aplicação àquele ente federado das restrições constantes dos artigos 13, § 4º, e 38, § 1º, da Lei 14.113/2020,  em decorrência da prática de classificar gastos com aposentadorias e pensões como manutenção e desenvolvimento do ensino, contrariando o art. 212, § 7º, da Constituição Federal, e os arts. 25 e 29, inciso II, da Lei 14.113/2020, combinados com os artigos 70 e 71 da Lei 9.394/1996 (LDB) , e/ou da falta de adequada declaração daqueles dados ao FNDE, via Siope;
h) comunique ao Ministério da Economia, ao Ministério da Controladoria Geral da União, ao Ministério da Educação, ao Governo do Estado de Pernambuco e aos representantes a decisão que vier a ser adotada nestes autos;
i) após as comunicações e análises pertinentes ao caso, ficando comprovadas as irregularidades suscitadas na peça exordial, instaure tomada de contas especial para apurar os danos em decorrência da utilização de recursos do Fundeb, nos últimos cinco exercícios, para pagamento de aposentadorias e pensões do regime próprio de previdência do Estado de Pernambuco, determinando, se for o caso, a recomposição pelo Tesouro Estadual da conta-Fundeb do Estado de Pernambuco;
j) encaminhe cópia desta instrução a todos os órgãos e entidades destinatários das diligências e oitiva propostas, visando subsidiar as respostas requeridas;"

não há.

Procurador Júlio Marcelo de Oliveira.

REPRESENTAÇÃO. FUNDO DE MANUTENÇÃO E DESENVOLVIMENTO DA EDUCAÇÃO BÁSICA E DE VALORIZAÇÃO DOS PROFISSIONAIS DA EDUCAÇÃO (FUNDEB) DE PERNAMBUCO. PAGAMENTO DE APOSENTADORIAS E PENSÕES DAQUELE ENTE FEDERADO COM RECURSOS DO FUNDO. PEDIDO DE MEDIDA CAUTELAR DEFERIDA. OITIVA. DETERMINAÇÕES. DILIGÊNCIAS.

REPRESENTAÇÃO (REPR)

Secretaria de Controle Externo da Educação, da Cultura e do Desporto (SecexEduc).

Trata-se de representação da lavra do Ministério Público Federal em conjunto com o Ministério Público de Contas de Pernambuco, com pedido de medida cautelar, inaudita altera parte, acerca de irregularidades na utilização de recursos do Fundo de Manutenção e Desenvolvimento da Educação Básica e de Valorização dos Profissionais da Educação (Fundeb) por parte do Governo do Estado de Pernambuco, em razão do pagamento de inativos com recursos do Fundeb, o que inclui a complementação da União ao referido fundo de Pernambuco.
Os representantes apresentaram documentação por meio da qual se busca provar que o Governo do Estado de Pernambuco realiza pagamentos de aposentadorias e pensões de servidores inativos com a utilização de recursos do Fundeb, além de contabilizar tais pagamentos irregulares como despesas em educação para fins de atingimento do percentual de 25% em gastos com a "manutenção e desenvolvimento do ensino" (MDE) , exigido pelo art. 212, caput, da Constituição Federal.
A situação relatada afrontaria o disposto na Emenda Constitucional nº 108, de 2020, que adicionou o § 7º ao art. 212 da Constituição Federal, in verbis:
 Art. 212. A União aplicará, anualmente, nunca menos de dezoito, e os Estados, o Distrito Federal e os Municípios vinte e cinco por cento, no mínimo, da receita resultante de impostos, compreendida a proveniente de transferências, na manutenção e desenvolvimento do ensino. (...) 
§ 7º É vedado o uso dos recursos referidos no caput e nos §§ 5º e 6º deste artigo para pagamento de aposentadorias e de pensões. (Incluído pela Emenda Constitucional nº 108, de 2020) 
A ilegalidade relatada nestes autos teria decorrido ainda de ato normativo do Tribunal de Contas do Estado de Pernambuco (TCE-PE) , a Resolução 134/2021 (peça 3) , que modificou a Resolução 5/2001, para inserir o seguinte dispositivo:
Art. 2º (...) 
Parágrafo único. No âmbito do Estado de Pernambuco, a exclusão do pagamento das despesas referidas no artigo 1º para verificação do cumprimento da exigência do artigo 212 da Constituição Federal poderá ser efetivada gradativamente na proporção de, no mínimo, um terço ao ano, a partir do exercício financeiro de 2021. (grifou-se) 
Assim, o TCE-PE teria autorizado o governo estadual a diferir o cumprimento da norma constitucional por três anos, de modo que, até 2023, estaria afastada, em Pernambuco, a aplicabilidade do previsto no art. 212 da Constituição Federal.
Diante das ilegalidades relatadas, os representantes requerem a concessão de medida cautelar com a finalidade de: i) suspender a utilização, por parte do Estado de Pernambuco, de recursos do Fundeb para o pagamento de aposentadorias e pensões do regime próprio de previdência estadual; ii) impedir que, ao preencher o Siope, o Governo do Estado de Pernambuco classifique tais despesas como "manutenção e desenvolvimento do ensino" (MDE) e, por fim; iii) impedir que o FNDE aceite que tais despesas sejam inseridas no sistema dentro dos gastos de 25% para a educação exigidos pelo art. 212 da Constituição Federal;
No que tange ao mérito, os representantes requerem as seguintes providências: i)  oficiar o FNDE, para que a Autarquia informe as medidas adotadas em face do Governo do Estado de Pernambuco, tendo em vista a inadimplência do ente federado em preencher o Siope no exercício de 2021 e as sanções previstas para tais casos no art. 38, § 1º, da Lei Federal 14.113/2020 (Lei do Novo FUNDEB) ; e ii) a instauração de tomadas de contas especiais para buscar a recomposição do Fundeb na proporção dos recursos utilizados para o pagamento de aposentadorias e pensões com recursos daquele Fundo por parte do Governo do Estado de Pernambuco.
Este processo foi inicialmente instruído pela SecexEducação, que considerou que a representação deveria ser conhecida, porém sem o deferimento da medida cautelar pleiteada, em razão de alegado periculum in mora reverso (itens 28-47 da instrução transcrita no relatório) . Para a Unidade Técnica, embora caracterizados os requisitos do fumus boni iuris e do periculum in mora, não seria adequado que o TCU, em sede de tutela de urgência, emita decisão contrária ao decidido pelo TCE-PE, sem antes conhecer as medidas efetivamente adotadas por outras instâncias, no âmbito de suas atribuições, para dar efetividade às mudanças pretendidas pelo Legislador. Assim, a SecexEducação defendeu que o presente feito deveria ser apurado por meio do rito ordinário.
Discordando da Unida Técnica, o MPTCU, em parecer de lavra do Procurador Júlio Marcelo de Oliveira, entende que a medida cautelar requerida deve ser concedida, ante à presença dos requisitos para tal e ante à ausência do periculum in mora reverso, o qual, segundo o MPTCU, teria sido apenas alegado, porém não demonstrado. 
II
Conheço da representação por preencher os requisitos atinentes à espécie. 
A materialidade da questão tratada nos autos é substancial, uma vez que a complementação anual da União, nas verbas da educação, ao Estado de Pernambuco alcança valor aproximado de R$ 200 milhões.
Trata-se, aliás, de recursos de extrema relevância, para ações de manutenção e desenvolvimento da educação básica, ferramentas capazes de viabilizar a transformação social.
Por fim, há risco de utilização irregular de recursos do Fundeb, bem como de subdimensionamento da aplicação mínima em despesas de manutenção e desenvolvimento do ensino.
Desse modo, os fatos noticiados na representação comportam risco, relevância e materialidade, justificando o prosseguimento do feito.
III
No que tange à presença dos requisitos autorizadores da concessão de medida cautelar, reputo presentes os pressupostos do fumus boni iuris e do periculum in mora.
Há, nos autos, elementos suficientes para firmar a convicção quanto à ocorrência de ilegalidade relativa à utilização de recursos do Fundeb para o pagamento de aposentadorias e pensões. 
A definição de MDE passou a ser expressamente disposta na Constituição Federal, no art. 212, § 7º, supratranscrito, o qual dispõe que é vedado o pagamento de aposentadorias e de pensões com recursos vinculados ao conceito de manutenção e desenvolvimento do ensino. 
Além disso, nos termos do caput do Art. 212-A da Constituição Federal c/c Art. 2º da Lei 14.113/2020, os recursos do Fundeb só podem ser aplicados em despesas que se enquadrem no conceito de MDE. 
Diante disso, resta configurado o pressuposto do fumus boni iuris, uma vez que o uso de recursos do Fundeb para pagamento de inativos afronta a Constituição Federal seja em razão da proibição expressa quanto à classificação das referidas despesas previdenciárias para fins de cálculo da aplicação mínima em educação (art. 212) , seja por não respeitar a delimitação do rol de despesas permitidas com recursos do Fundeb (art. 212-A) .
O pressuposto do periculum in mora também está configurado, uma vez que a incorreta classificação de gastos como MDE não só continua a ocorrer, como está autorizada pela Corte de Contas estadual, sendo iminente o risco de que o Estado de Pernambuco não atinja o mínimo constitucional a ser aplicado em MDE, além de restar evidenciado o contínuo desvio de finalidade dos recursos do Fundeb.
Com todas as vênias, não vislumbro periculum in mora ao reverso, capaz de causar prejuízo significativo a terceiro ou ao interesse público. O fato de haver norma emitida por parte de outro Tribunal de Contas, com competência concorrente com TCU, não apresenta risco ao interesse público, ao Estado de Pernambuco ou a terceiros. Do contrário, como já exposto, o risco materializa-se na conduta reiterada de afronta à Constituição, esse sim, deve ser combatido.
A respeito da competência concorrente do TCU e dos demais tribunais de contas na fiscalização de recursos do Fundeb, o tema restou pacificado no Acórdão 1824/2017-TCU-Plenário, de minha relatoria, vazado nos seguintes termos:
9.2. firmar os seguintes entendimentos em relação aos recursos federais, decorrentes da complementação da União ao Fundo de Manutenção e Desenvolvimento do Ensino Fundamental e de Valorização do Magistério - Fundef e ao Fundo de Manutenção e Desenvolvimento da Educação Básica e de Valorização dos Profissionais da Educação - Fundeb:
9.2.1. a competência para fiscalizar a aplicação desses recursos complementares é do Tribunal de Contas da União, ainda que esses pagamentos decorram de sentença judicial, uma vez que são recursos de origem federal;
A atuação do TCU tem se concentrado majoritariamente em aspectos gerais relativos aos fundos, assim como em situações manifestas de desvio de finalidade ou dano ao Erário federal. Nesse sentido, é esclarecedor o precedente constante no Acórdão 1765/2010-TCU-Plenário, Relator o E. Ministro Weder de Oliveira, cujo sumário restou assim escrito:
SUMÁRIO: REPRESENTAÇÃO. APLICAÇÃO DE RECURSOS DO FUNDO DE MANUTENÇÃO E DESENVOLVIMENTO DA EDUCAÇÃO BÁSICA E DE VALORIZAÇÃO DOS PROFISSIONAIS DA EDUCAÇÃO (FUNDEB) . COFINANCIAMENTO DA UNIÃO. REMESSA DE CÓPIA DOS AUTOS AOS TRIBUNAIS DE CONTAS DO ESTADO DA BAHIA E DOS MUNICÍPIOS DA BAHIA. ARQUIVAMENTO. 1. No âmbito da fiscalização da aplicação dos recursos do Fundeb pelo Tribunal de Contas da União, quando se tratar de representação ou denúncia de irregularidade concernente à conformidade de procedimentos administrativos com as normas que os regem e não evidenciada caracterização de dano ao erário federal ou desvio de finalidade, o exame dos fatos deve ser primariamente submetido ao órgão de controle ao qual presta contas o administrador cujos atos estão sendo reputados irregulares, em consonância com o disposto no art. 27 da Lei nº 11.494/2007, e com a regulamentação da atuação deste Tribunal estabelecida na IN TCU nº 60/2009.
No voto condutor do referido acórdão, 	o relator destacou que "a análise sistêmica dos dispositivos constitucionais e legais (...) aponta para um modo de agir do Tribunal de Contas da União mais delimitado e distante do exame dos procedimentos de contratação e efetuação de gastos, primariamente a cargo dos conselhos sociais e dos tribunais de contas com jurisdição sobre o ente federativo aplicador concreto dos recursos."
Como se observa, apenas em questões relativas a pormenores da execução financeira do Fundeb, no âmbito de cada ente, é que o TCU vem optando por remeter a questão aos Tribunais de Contas dos respectivos entes, em atuação marcada pela subsidiariedade. 
Ademais, havendo riscos de sério dano ao Erário ou de desvio de finalidade, a atuação do TCU se faz necessária.
Diante de descumprimento explícito das determinações da Constituição Federal, da presença de recursos federais repassados a título de complementação da União, bem como da alta materialidade envolvida, não pode o TCU furtar-se a exercer sua competência, independentemente de haver disposições conflitantes em outras instâncias de controle.
Ademais, a medida cautelar não busca efetivar qualquer controle, seja de constitucionalidade, seja de legalidade, sobre a norma emitida pelo TCE-PE. Do contrário, a determinação deste Tribunal há de ser direcionada especificamente ao Estado de Pernambuco, em razão do descumprimento reiterado das disposições do Art. 212 da Constituição Federal. 
Complementarmente, determino ao FNDE que não considere válidos os dados informados, pelo Estado de Pernambuco no Siope, caso o ente contabilize, para fins de atingimento do percentual de 25% de gastos destinados para MDE, as despesas com aposentadorias e pensões. 
Outro fato relatado nesta representação diz respeito à ausência de preenchimento do Sistema de Informações sobre Orçamentos Públicos em Educação (SIOPE) , pelo Estado de Pernambuco, no exercício de 2021. Autorizo a realização de diligências a fim de averiguar tal fato, tendo em vista as sanções previstas para tais casos no art. 38, § 1º, da Lei Federal 14.113/2020 (Lei do Novo FUNDEB) . 
Por fim, cabe, desde já, dar ciência dos fatos ao Procurador-Geral da República, legitimado universal para o ajuizamento de ações diretas de inconstitucionalidade, nos termos do artigo 103 da Constituição Federal, para que adote as providências que entender cabíveis.
Ante o exposto, acolhendo as conclusões da unidade técnica, no parecer precedente, voto por que seja adotada a minuta de acórdão que ora submeto à apreciação deste Colegiado.
TCU, Sala das Sessões, em 10 de novembro de 2021.
WALTON ALENCAR RODRIGUES 
Relator